臺灣高等法院臺南分院民事判決
110年度上易字第167號
上  訴  人  盧文益  
訴訟代理人  蔡文健律師
            楊家瑋律師
            黃信豪律師
上  一  人
複 代理 人  高華陽律師                        
被 上訴 人  盧怡慈  
訴訟代理人  陳韋誠律師
            黃大中律師
上列當事人間請求返還消費借貸款事件，上訴人對於中華民國11
0年4月30日臺灣臺南地方法院109年度訴字第1890號第一審判決
提起上訴，本院於110年10月6日言詞辯論終結，判決如下：
    主  文
上訴駁回。
第二審訴訟費用由上訴人負擔。
    事實及理由
一、本件上訴人主張：上訴人為被上訴人之父親，被上訴人於民
    國103年8月31日購買坐落臺南市○○區○○段0000000地號土地
    及其上同段000建號即門牌號碼臺南市○○區○○路000巷0弄00
    號建物（下合稱系爭房地），嗣後被上訴人因無力繳納系爭
    房地貸款（下稱系爭貸款），請求其代為繳納系爭貸款，並
    承諾日後會如數返還，其乃自103年11月12日起至105年6月2
    4日止，陸續代被上訴人清償系爭貸款共計新臺幣（下同）2
    ,684,100元。嗣後上訴人因經營割草機業務，於104年12月
    間有資金周轉需求，請求被上訴人先返還部分金錢，被上訴
    人於104年12月24日清償1,269,000元，惟迄今尚積欠1,415,
    100元（下稱系爭款項）未清償等情。爰依消費借貸、委任
    或不當得利法律關係，擇一請求為有利之判決，求為命被上
    訴人給付1,415,100元並加計法定遲延利息之判決（原審為
    上訴人敗訴之判決，上訴人聲明不服，提起上訴）。並上訴
    聲明：㈠原判決廢棄。㈡被上訴人應給付上訴人1,415,100元
    ，及自起訴狀繕本送達翌日起至清償日止，按週年利率百分
    之5計算之利息。
二、被上訴人則以：兩造為父女關係，被上訴人於103年8月31日
    購買系爭房地自住，上訴人於103年10月間邀請被上訴人參
    加其生日聚餐，被上訴人在聚餐之際提及貸款買屋乙事，上
    訴人不捨被上訴人收入微薄，又須負擔沈重房貸，而上訴人
    當時月收入2、30萬元，獨自一人生活開銷不大，表示不如
    用來補償、贈與被上訴人，系爭貸款以後均由其繳納等語，
    被上訴人亦為同意。嗣於104年11月間，上訴人突然表示其
    需短期周轉，希望被上訴人以系爭房地增貸120萬元應急，
    被上訴人於增貸後，即於104年12月24日借款1,269,000元予
    上訴人。惟上訴人於105年5、6月底，突然開始不正常繳款
    ，其後並向被上訴人表示其事業經營不善，被上訴人遂開始
    自行繳納貸款。兩造間並無借貸、委任法律關係，且被上訴
    人受領系爭貸款金錢，亦非無法律上原因之不當得利等語，
    資為抗辯。並答辯聲明：上訴駁回。
三、兩造不爭執事項：
  ㈠上訴人為被上訴人之父親。
  ㈡被上訴人於103年8月31日購買系爭房地。
  ㈢上訴人於103年11月12日起至105年6月24日止，為被上訴人支
    付系爭貸款共計2,684,100元。
  ㈣被上訴人於104年12月24日匯給上訴人1,269,000元（下稱系
    爭1,269,000元）。
  ㈤被上訴人於108年10月28日將系爭房地出售。
四、兩造爭執事項：
　㈠上訴人自103年11月12日起至105年6月24日止，為被上訴人繳
    納系爭貸款2,684,100元，是否有法律上之原因？如有，其
    原因關係為何？
  ㈡被上訴人於104年12月24日給付系爭1,269,000元予上訴人之
    原因關係為何？
  ㈢上訴人依消費借貸、委任或不當得利法律關係，擇一請求被
    上訴人給付系爭款項本息，有無理由？
五、本院之判斷：
  ㈠按當事人主張有利於己之事實者，就其事實有舉證之責任，
    民事訴訟法第277條前段定有明文。民事訴訟如係由原告主
    張權利者，應先由原告負舉證之責，若原告先不能舉證，以
    證實自己主張之事實為真實，即應受舉證不足之不利益，縱
    被告就其抗辯事實不能舉證，或其所舉證據尚有疵累，亦應
    駁回原告之請求，此乃舉證責任分配之當然結果。
  ㈡上訴人主張被上訴人無力繳納系爭貸款，請求其代為繳納並
    承諾日後會返還，其基於兩造間消費借貸或委任之合意，而
    為被上訴人繳納系爭貸款等節；為被上訴人所否認，並辯稱
    ：上訴人係基於贈與之意思，而代被上訴人繳納系爭貸款等
    語。經查：
　⒈按稱消費借貸者，謂當事人一方移轉金錢或其他代替物之所
    有權於他方，而約定他方以種類、品質、數量相同之物返還
    之契約，民法第474條第1項定有明文。又稱委任者，謂當事
    人約定，一方委託他方處理事務，他方允為處理之契約，同
    法第528條亦定有明文。衡諸當事人交付金錢之原因不一而
    足，消費借貸契約之成立，必須當事人間本於借貸之意思合
    致，且有移轉金錢或其他代替物之所有權於他方之行為，始
    得當之。是倘當事人主張與他方有消費借貸關係存在者，應
    就該借貸意思互相表示合致及借款業已交付之事實，均負舉
    證之責任，若其僅證明有金錢之交付，未能證明借貸意思表
    示合致者，仍不能認為有該借貸關係存在。又委任契約之成
    立，則須當事人間就特定事務之處理，已達成委任之合意，
    始足當之。若當事人主張與他方有委任關係存在者，即應就
    兩造間已達成委任合意之事實，負舉證之責任。
　⒉查上訴人自103年11月12日起至105年6月24日止，雖曾為被上
    訴人代償系爭貸款（見兩造不爭執事項㈢），惟依前揭規定
    及說明，交付金錢之原因多端，並不足以金錢交付之事實，
    即得予以推認兩造間交付金錢之原因當為消費借貸或委任關
    係，上訴人仍應就兩造間有達成借貸或委任意思表示合致之
    事實，負舉證之責任。上訴人雖主張被上訴人於104年12月2
    4日給付系爭1,269,000元予上訴人，係將上開所借款項為部
    分償還乙情；然為被上訴人所否認，並抗辯：系爭1,269,00
    0元係被上訴人本於消費借貸關係而交付借款予上訴人等語
    。茲查：
  ⑴參酌證人即上訴人之子、被上訴人之弟盧彥佑於原審具結證
    稱：「（你是否知道在103至105年之間，原告〔上訴人〕曾經
    替被告〔被上訴人〕清償銀行的債務？）一開始不知道，知道
    的時間不確定，大約是5年前聚餐的時候，原告跟我說的，
    當時被告也在場。（當時原告講了什麼？）說被告那時候生
    活比較困苦一些，原告當時可以幫助被告一下。（所謂『幫
    助被告一下』，被告於事後是否有歸還上開清償金額的義務
    ？）就我的看法應該是不用，就類似主動幫忙被告。（你何
    時知道原告跟被告催討這筆幫忙的金額？）大概是在原告跟
    被告鬧僵的時候，時間大約是去年夏天左右。（當時原告說
    要幫助被告一下的時候，原告有無特別提到被告嗣後是否需
    要歸還這些金額？）印象中沒有。（當時原告為何會跟你講
    這件事？）不清楚，因為是在聚餐的時候講的。（你本人跟
    兩造間感情如何？）跟原告比較少聯繫，沒有仇怨或不愉快
    。跟被告比較常聯繫。（你剛才說，你認為被告嗣後應該沒
    有還錢的義務，是你自己主觀認為，或是當時原告有跟被告
    表示嗣後不用還原告這筆錢？）原告沒有講那麼明白，原告
    的意思讓我覺得他是主動幫助，沒有要被告償還。（你意思
    是，原告當時沒有講得很明白，但是你聽完之後自己主觀推
    測原告的意思？）我的看法是這樣。（你是否記得當時談論
    『原告替被告還銀行貸款』這件事情時，是誰開啟這個話題的
    ？）印象中是原告先講的，只是為何開啟這個話題我不記得
    了。（原告跟你提幫助被告的時候，有無提到希望證人不要
    計較？）有。」等語（見原審卷第52至55頁），雖可知該證
    人所證被上訴人於事後應該不用歸還系爭貸款，係其參加聚
    餐在場聽聞上訴人表述後之主觀感受。惟由其將在場見聞之
    事實經過如實陳述以觀，可見其前揭證述情節，並無偏頗兩
    造中之任何一方，而具有高度之憑信性。
　⑵是依證人盧彥佑前揭證言，已明確證稱上訴人當時表示被上
    訴人生活比較困苦，其可以幫助被上訴人一下，雖沒有提到
    被上訴人嗣後是否需要歸還這些金額，但有提到希望證人不
    要計較等語。依此可認，上訴人應係基於贈與之意思，而代
    被上訴人償還系爭貸款，始會特別向證人提及希望證人不要
    計較。倘若上訴人係基於借貸或受任之意思，而代被上訴人
    償還系爭貸款，被上訴人既有歸還系爭貸款之義務，上訴人
    實無須特別告知證人希望其不要計較之理。是以，被上訴人
    前揭所辯，難謂無稽。其次，被上訴人嗣於104年12月24日
    給付系爭1,269,000元予上訴人，兩造就此交付金錢之原因
    雖各執一詞（上訴人主張係返還借款；被上訴人主張係借款
    予上訴人）。惟參諸上訴人主張其因經營割草機業務，於10
    4年12月間有資金周轉需求乙情，及被上訴人辯稱上訴人起
    初經濟狀況頗佳，乃為被上訴人償還系爭貸款，嗣於104年1
    1月間突向被上訴人表示其需短期周轉，被上訴人乃增貸並
    借款系爭1,269,000元予上訴人等語，兩相勾稽，足認被上
    訴人於104年12月24日交付系爭1,269,000元予上訴人之緣由
    ，確係基於上訴人當時有資金周轉之需求而為之。衡酌上訴
    人於被上訴人經濟困難時，基於父女親情，願意伸出援手幫
    助被上訴人，贈與被上訴人金錢代償系爭房貸，而被上訴人
    於上訴人有資金需求時，依人情義理，甚難排除被上訴人係
    將其可運用之系爭1,269,000元資金贈與上訴人，以回報上
    訴人恩情之可能性。因之，被上訴人空言辯稱系爭1,269,00
    0元係借款予上訴人等語，雖非可信，惟依上所述，亦難僅
    憑被上訴人曾於104年12月24日交付系爭1,269,000元予上訴
    人之事實，即遽予推認上訴人係基於兩造間借貸意思表示一
    致之合意，而為被上訴人代償系爭貸款之事實為真實。
　⑶綜上以觀，上訴人所舉證據，並不足以證明上訴人代被上訴
    人繳納系爭貸款，係本於兩造間消費借貸或委任之合意而為
    之事實為真實，則其依消費借貸及委任契約之法律關係，請
    求被上訴人返還系爭款項，即非有據。
  ㈢上訴人雖又主張其代被上訴人償還系爭貸款，被上訴人係無
    法律上原因而受有利益乙節，然為被上訴人所否認，並以前
    揭情詞置辯。經查：
　⒈按基於給付而受利益之給付型不當得利，所謂無法律上之原
    因，係指在客觀上欠缺給付目的而言。衡諸給付型之不當得
    利，係基於受損人有目的及有意識之給付而發生之不當得利
    ，其既係因自己行為致原由其掌控之財產發生主體變動，則
    本於無法律上之原因而生財產變動消極事實舉證困難之危險
    ，自應歸諸主張不當得利請求權存在之當事人。是依民事訴
    訟法第277條舉證責任分配原則之規定，主張給付型之不當
    得利返還請求權人，應就不當得利之成立要件，即他方因其
    給付而受利益致其受損害，該給付欠缺給付之目的，他方之
    受益為無法律上之原因之要件事實，負舉證之責任。
　⒉依上所述，上訴人所舉證據，並不足以證實其為被上訴人代
    償系爭貸款之給付，係基於兩造間合意成立之消費借貸或委
    任契約關係而為之，且被上訴人抗辯上訴人係基於贈與意思
    ，而為被上訴人代償系爭貸款，亦非無稽，故難僅因上訴人
    主張給付之原因關係為不可採，即得遽予推論被上訴人所受
    系爭貸款金額之利益為無法律上之原因。此外，上訴人亦未
    另舉其他證據證明其給付系爭貸款，在客觀上欠缺給付之目
    的。從而，上訴人依據不當得利法律關係，請求被上訴人返
    還系爭款項，亦非有據。
六、綜上所述，上訴人依消費借貸、委任及不當得利之法律關係
    ，請求被上訴人應給付系爭款項，及自起訴狀繕本送達翌日
    起至清償日止，按週年利率百分之5計算之利息，為無理由
    ，不應准許。從而原審所為上訴人敗訴之判決，並駁回其假
    執行之聲請，核無不合。上訴論旨指摘原判決不當，求予廢
    棄改判，為無理由，應駁回其上訴。
七、本件事證已臻明確，兩造其餘之攻擊或防禦方法及所用之證
    據，經本院斟酌後，認為均不足以影響本判決之結果，爰不
    逐一論列，附此敘明。
八、據上論結，本件上訴為無理由，依民事訴訟法第449條第1項
    、第78條，判決如主文。
中　　華　　民　　國　　110 　年　　10　　月　　20　　日
                  民事第六庭    審判長法  官  藍雅清
                     
                                      法  官  陳春長

                                      法  官  張季芬
上為正本係照原本作成。
不得上訴。
中　　華　　民　　國　　110 　年　　10　　月　　20　　日

                                      書記官  郭馥萱